【裁判字號】    97,家訴,14
【裁判日期】    970531
【裁判案由】    分割遺產
【裁判全文】
臺灣雲林地方法院民事判決              97年度家訴字第14號
原      告  丙○○
訴訟代理人  丁○○律師
被      告  甲○○
            乙○○
上列當事人間請求分割遺產事件，本院不經言詞辯論，判決如下
：
    主  文
原告之訴駁回。
訴訟費用由原告負擔。
    事實及理由
一、按民事訴訟法第249 條第2 項明文規定原告之訴，依其所訴
    之事實，在法律上顯無理由者，法院得不經言詞辯論，逕以
    判決駁回之。
二、本件起訴意旨略以：被繼承人劉月美於民國96年4月12日死
    亡，並留有存款、不動產等遺產，兩造為被繼承人之合法繼
    承人，惟兩造對遺產分割方法遲無法達成協議，被繼承人又
    未以遺囑禁止分割遺產，爰依民法第1164條起訴請求分割遺
    產等語；並聲明：（一）兩造被繼承人劉月美所遺如附表壹
    、貳所示之遺產，准予分割。分割方法為：1.如附表壹所示
    之不動產，由丙○○、甲○○及乙○○各分得所有權應有部
    分三分之一，分別共有；2.如附表貳所示之存款及自96年4
    月12日起所生之孳息，由兩造按應繼分比例取得；3.如附表
    參所示之車輛應予變價分割，所得價金由兩造按應繼分比例
    分配之。（二）訴訟費用由被告負擔。
三、按因繼承、強制執行、公用徵收或法院之判決，於登記前已
    取得不動產物權者，非經登記，不得處分其物權，民法第75
    9 條定有明文。而分割共有物既對於物之權利有所變動，即
    屬處分行為之一種，凡因繼承於登記前已取得不動產物權者
    ，其取得雖受法律之保護，不以其未經繼承登記而否認其權
    利。但繼承人如欲分割因繼承而取得公同共有之遺產，因屬
    於處分行為，依民法第759條規定，自非先經繼承登記，不
    得為之。從而，當事人請求分割之土地既尚未完成繼承登記
    ，依上說明，自非有理（最高法院82年度台上字第1783 號
    判決意旨可供參照）。本件原告請求分割之系爭不動產，迄
    今，確實尚未完成繼承登記，有系爭土地暨建物登記謄本在
    卷可稽，揆諸上開規定及最高法院判決意旨，原告上開聲明
    請求分割不動產部分，顯然有違首揭規定，而欠缺權利保護
    要件，自無理由。
四、次按民法第1164條所定之遺產分割，係以遺產為一體，整個
    的為分割，而非以遺產中個個財產之分割為對象，亦即遺產
    分割之目的在遺產公同共有關係全部之廢止，而非個個財產
    公同共有關係之消滅。上訴人既依民法第1164條規定訴請分
    割遺產，除非依民法第828條、第829條規定，經全體公同共
    有人同意，僅就特定財產為分割，否則依法自應以全部遺產
    為分割對象（最高法院88年度台上字第2837號判決意旨可供
    參照）。本件原告主張其就被繼承人所遺之存款及孳息等動
    產部分，由兩造按應繼分比例取得；車輛等動產部分應予變
    價分割，所得價金由兩造按應繼分比例取得。查兩造既未達
    成分割協議，亦未同意就特定財產為分割，揆諸上開最高法
    院判決意旨，此部分係屬被繼承人遺產之範圍，自應與被繼
    承人所遺之不動產等「遺產全部」一同分割，較能公允之計
    算以保護所有繼承人之利益，因之，動產部分之請求，自不
    應另外割裂處理，而應與系爭不動產同時處理為當。
五、本院審酌原告起訴請求分割遺產時，即於起訴狀中明白表示
    「謹請鈞院儘速進入本案實體審理，以省訟累。」復於於調
    解程序終結而進入訴訟程序時，仍未能合於遺產中不動產處
    分（分割）之前提要件，而欠缺首揭之權利保護要件；又原
    告起訴請求分割之動產部分，應與不動產部分，同時作整體
    分割處理，足認本件依原告主張之事實，在法律上確有上述
    顯無理由等情形存在；從而，本件原告起訴請求分割遺產事
    件，依其所訴事實，顯無理由，爰不經言詞辯論，逕以判決
    駁回之。
六、據上論斷，本件原告請求分割遺產事件之訴，顯無理由，依
    民事訴訟法第249條第2項、第78條，判決如主文。
中    華    民    國    97    年    5    月    31    日
                  家事法庭法  官  黃玉清
以上正本係照原本作成
如對本判決上訴，須於收受決正本後20日內提出上訴狀（須按他
造人數附繕本）
中    華    民    國    97    年    5    月    31    日
                          書記官  鄭國銘


司法院資訊處製作；財團法人民間司法改革基金會備份。
